【裁判字號】    97,上更(二),201
【裁判日期】    980212
【裁判案由】    偽造有價證券等
【裁判全文】
臺灣高等法院刑事判決             97年度上更(二)字第201號
上  訴  人
即  被  告  丁○○原名周國亨.
選任辯護人  楊金順律師
            游朝義律師
            朱曉群律師
上列上訴人即被告因偽造有價證券等案件，不服臺灣板橋地方法
院91年度訴字第1076號，中華民國92年9月30日第一審判決（起
訴案號：臺灣板橋地方法院檢察署89年度偵字第18947號），提
起上訴，判決後，經最高法院第二次發回，本院更為判決如下：
    主  文
原判決關於丁○○部分撤銷。
丁○○無罪。
    理  由
一、公訴意旨略以：被告丁○○（原名周國亨）夥同另被告乙○○（原審判決後上訴於本院，嗣經最高法院本次發回後撤回
    上訴而確定）共同意圖為渠等不法之所有，基於常業詐欺之
    犯意連絡，為避免日後檢警追查，教唆洪國忠（已死亡，另
    行不起訴處分）充當人頭，先在臺灣銀行左營分行開立帳戶
    ，俾供相關詐得款項之匯出、匯入之用；復明知未經中華電
    信股份有限公司（以下簡稱中華電信公司）南區分公司金門
    營業處、福建省金門縣金寧鄉戶政事務所、律師陳淑鶯、金
    寧鄉戶政事務所主任李天平、中華電信公司南區分公司金門
    營業處經理黃志榮、中華電信公司南區分公司金門營業處員
    工張育群、董倫彥、許績成、詹景超、林乃秋、王豫春、李
    國華、林寶玉、周以河、楊家聲、王鴻提、蔡水田、洪奇穎
    、陳勤敏、陳應惠等人之同意或授權，而推由乙○○於民國
    89年2月間，擅自前往高雄市○○區○○路356巷26號「飛亞
    影像工作室」，以新台幣（下同）17000餘元之代價，委託
    該行知情之負責人陳志毓偽造張育群等人之印章及「律師陳
    淑鶯認證專用章」、「主任李天平」、「經理黃志榮」等職
    名章、「中華電信公司南區分公司金門營業處」、「金門縣
    金寧鄉戶政事務所關防」等數枚公、私印章後；另基於概括
    之犯意，在高雄市○○○路304號「NOKI生活咖啡館」內之
    VIP室內，以自備之電腦、列表機等工具，擅自偽造俗稱之
    「中華電信公司之股條」（上該股條實際係：律師見證函、
    買賣合約書、出賣人簽發之保證本票、出賣人出具之切結書
    、出賣人即中華電信公司員工在職證明書、出賣人之印鑑證
    明正本、出賣人之全戶戶籍謄本、出賣人之識別證出賣人之
    身分證影本等八份文件之匯總稱謂）至少500份（每份1000
    股）以上；並以上述偽造之印章在各該股條之相關書面上蓋
    章。再於89年2、3月間，交由被告丁○○對外以每股65元至
    77元不等之價格出售於不特定人，其中於89年3月9日，以每
    股68元之價格，出售60份中華電信公司之股條（以下簡稱股
    條）於郭清和，並於收受前金0000000元後，即將全數股條
    60份交付於郭清和；89年3月8日前之某日，另以每股68元之
    價格，出售5份股條於戊○○，銀貨兩訖；同日，亦透過甲○○（另行不起訴處分）之仲介，以每股68元之價格，出售
    192份股條於己○○（另行不起訴處分），並收受己○○匯
    款00000000元及支票2張金額為0000000元，然尚未交付股條
    。同年3月中旬，以每股65元之價格，分三次各出售5份、2
    份、3份股條於蔡信明，銀貨兩訖；被告丁○○於詐得上述
    款項後即與乙○○朋分。因認被告丁○○涉犯刑法第刑法第
    217條第1項偽造印章、印文罪，第218條第1項偽造公印章、
    印文罪，同法第201條第1項之偽造有價證券罪（本票），第
    216條、第210條行使偽造私文書罪，第216條、第212 條行
    使偽造特種文書罪，第340條常業詐欺等罪嫌云云。
二、按犯罪事實應依證據認定之，無證據不得推定其犯罪事實；
    又不能證明被告犯罪者，應諭知無罪之判決，刑事訟訴法第
    154條、第301條第1項分別定有明文。次按刑事訴訟法上所
    謂定犯罪事實之證據，係指足以認定被告確有犯罪行為之積
    極證據而言，該項證據自須適合於被告犯罪事實之認定，始
    得作為斷罪之資料，而認定不利於被告之事實，須依積極證
    據，苟積極證據不足為不利於被告事實之認定時，即應為有
    利於被告之認定，更不必有何有利之證據，最高法院29年上
    字第3105號、30年上字第816號分別著有判例可資參照。
三、訊據被告就其曾自另被告乙○○取得偽造之「中華電信公司
    之股條」後轉售予郭清和、戊○○、己○○、蔡信明等人之
    事實部分固不諱言，惟堅決否認有何犯行，辯稱：伊並未指
    使另被告乙○○偽造「中華電信公司之股條」，伊並不知道
    自另被告乙○○所買得之「中華電信公司之股條」係偽造的
    ，伊只是向另被告乙○○購進「中華電信公司之股條」後再
    轉賣以賺取差價，伊嗣後知道所出售之「中華電信公司之股
    條」是偽造的，即將之全數贖回，伊亦是被害人等語。
四、公訴人認被告涉有罪嫌無非以被告丁○○、乙○○、陳志毓
    、蔡信明、鍾仁怡、林國立、甲○○、己○○、庚○○、賴
    晉財與證人劉承易、翁文鵬、許英英、簡志偉、童才盛、周
    美玉、孫維妮及中華電信公司南區分公司金門營業處員工張
    育群、董倫彥、許績成、詹景超、林乃秋、被害人辛○○、
    吳克家之子丙○○等人之供述，佐以偽造之股條8份、協議
    書、切結書、身分證影本等為其主要論據。
五、然查：
（一）查被告於歷次偵、審中之供述，均係稱其確曾自另被告乙○○購得「中華電信公司之股條」後轉售予郭清和、戊○○、己○○、蔡信明等人，伊嗣後知道所出售之「中華電
      信公司之股條」是偽造的，即將之全數贖回，惟均否認有
      與另被告乙○○共同偽造「中華電信公司之股條」犯行（
      參見警卷第2至6頁，13935偵卷第25頁反面至第26頁、第
      91至94頁、第105至106頁、第111至113頁反面、第122至
      123頁反面，原審卷一第110至111頁、第226至227頁、第
      229至230頁、第232頁，原審卷二第54至55頁，原審卷三
      第27頁，本院上訴卷第100、121、123、126、127、128頁
      ，本院更一卷第152頁反面、第158頁、本院本審卷第20頁
      反面、第68頁反面、本院本審卷第118頁反面）。然查本
      案之關鍵厥為上述「中華電信公司之股條」係否本案被告
      丁○○與另被告乙○○共同偽造？關乎此，被告於歷次偵
      、審中否認犯行之供述尚非適合於被告本案被訴犯行之適
      合證明。
（二）另查證人陳志毓、蔡信明、鍾仁怡、林國立、甲○○、己○○、庚○○、賴晉財、劉承易、翁文鵬、許英英、簡志
      偉、童才盛、周美玉、孫維妮、張育群、董倫彥、許績成
      、詹景超、林乃秋、辛○○、丙○○等人於歷次警詢、偵
      、審中之供述無非僅係稱向本案被告購得「中華電信公司
      之股條」，惟本案被告嗣已退款、或稱並非向本案被告購
      得「中華電信公司之股條」等語、或僅稱認識本案被告但
      不知本案被告涉犯本案犯嫌、或稱其係向本案被告以外之
      人購得「中華電信公司之股條」、或稱其不認識本案被告
      等語（分見警卷第48至72頁、第77至85頁、第89至115頁
      ，13935偵卷第48頁、第149頁反面、第208至210頁、第
      233至235頁、第225至226頁、第228至229頁、第230至231
      頁，原審卷一第107至108頁、第229至231頁，原審卷二第
      50至52頁、第56至58頁、第101至103頁、第107至109頁，
      原審卷三第27至28頁、第32頁，本院上更一卷第96至97頁
      ）。如上述，本案之關鍵厥為上述「中華電信公司之股條
      」係否本案被告丁○○與另被告乙○○共同偽造？關乎此
      ，證人陳志毓、蔡信明、鍾仁怡、林國立、甲○○、己○○、庚○○、賴晉財、劉承易、翁文鵬、許英英、簡志偉
      、童才盛、周美玉、孫維妮、張育群、董倫彥、許績成、
      詹景超、林乃秋、辛○○、丙○○等人上引歷次於警詢、
      偵、審中之供述，亦非適合於被告丁○○本案被訴犯行之
      適合證明。
（三）再查，證人郭清和、戊○○2人於歷次警詢、偵、審中之
      供述，不外稱其等確有向本案被告丁○○購得「中華電信
      公司之股條」，而本案被告丁○○嗣知道「中華電信公司
      之股條」為偽造時，即告知其等2人，並將先前賣給其等
      2人之「中華電信公司之股條」股款返還等語（分見警卷
      第56頁，13935偵卷第40頁、7925偵卷第24至25頁，原審
      卷一第226頁、第229頁，本院98年1月22日審判筆錄第4至
      5頁、第7頁），此部分亦有切結書影本、匯款單、存摺影
      本在卷可考（見13935偵卷第119、135、136、138頁，
      7925偵卷第27至29頁）；另證人蔡信明於警詢中亦陳稱其
      曾要求本案被告退款，本案被告即分二次退款予證人蔡信
      明等語（警卷第60頁）；證人己○○於警詢中亦陳稱本案
      被告有退還00000000餘元等語（警卷第78頁反面），此部
      分亦有本案被告與己○○書立之協議書影本、（分見警卷
      第103頁，13935偵卷第139頁，本院更一卷第61頁）。衡
      諸日常生活經驗，果本案被告於出售上開「中華電信公司
      之股條」予郭清和、戊○○、蔡信明、己○○等人前，即
      已知「中華電信公司之股條」係偽造者，而欲藉轉賣圖得
      不法利益，衡情其何須於事後還款贖回？益見本案被告其
      於出售交付「中華電信公司之股條」予證人郭清和、戊○○、戊○○、己○○時，並不知「中華電信公司之股條」
      係偽造之所辯尚非不可採信。是證人郭清和、戊○○、蔡
      信明、己○○等人分別於警詢、偵、審中之供述，非但不
      適合於本案被告本案被訴犯行之證明，適反足以資為本案
      被告有利之證明。
（四）另扣案之股條8份、協議書、切結書、身分證影本等物品
      ，於法僅足供本案被告與郭清和、戊○○、己○○、蔡信
      明等人間確有偽造「中華電信公司之股條」買賣之證明，
      惟關乎本案之關鍵即「中華電信公司之股條」係否本案被
      告丁○○與另被告乙○○共同偽造一節，該等扣案證物，
      即顯非適合之證明。
（五）雖共同被告乙○○於歷次警詢、偵、審中均迭指稱本件係
      本案被告指使其偽造「中華電信公司之股條」，本案被告
      並提供「中華電信公司之股條」範本供其偽造云云（分見
      警卷第35頁反面至第36頁反面，13935偵卷第123頁反面，
      原審卷一第108、109頁、本院上訴卷第100頁，本院更一
      卷第153至154頁反面、本院本審卷第69頁）；惟查，共同
      被告乙○○雖指稱本案被告提供「中華電信公司之股條」
      範本供其偽造云云，然共同被告乙○○均未明確指出被告
      於何時、何地以何人之「中華電信公司之股條」交予其作
      為範本，又共同被告乙○○迭陳稱該「中華電信公司之股
      條」範本業已銷毀云云；參以共同被告乙○○於警詢迭陳
      稱相關偽造「中華電信公司之股條」之印章、字跡、身分
      證、照片、員工證明書、戶籍謄本等物品均係其自行取得
      製作等語（見警卷第26頁），並參以共同被告陳志毓於警
      詢、原審審理時均供稱：偽造「中華電信公司之股條」所
      需之印章都是共同被告乙○○委託伊刻印，共同被告乙○○都是自己來伊經營之飛亞影像工作室，沒有他人陪同，
      且依不認識本案之其他共同被告及證人等語（見警卷第86
      至87頁，原審卷二第50至52頁）；在在足見共同被告乙○○關於本案要屬重要之關係人，且涉案情節至深，其與本
      案犯行顯具事實上之利害關係，衡情其關於本案之供述，
      自當有避重就輕之動機；另中華電信公司金門營運處員工
      童才盛於偵查中陳稱其與李安世（任中華電信公司金門營
      運處人事室副管理師）均係共同被告乙○○之連襟（見警
      卷第100頁至101頁反面），然衡諸本案被告非金門人士，
      益見共同被告乙○○欲取得中華電信公司之員工資料或其
      他相關資料顯較本案被告為容易，是中華電信公司之員工
      資料應非本案被告所提供予共同被告乙○○；再參以共同
      被告乙○○自承其曾收購金門酒廠股條，對於俗稱股條部
      份即律師見證函、買賣合約書、出賣人簽發之本票、出賣
      人出具之切結書、出賣人之印鑑證明、出賣人之全戶湖及
      謄本及其身分證影本等物，均知之甚詳等語（13935偵卷
      第122頁反面），益證本案共同被告乙○○是否須由本案
      被告提供「中華電信公司之股條」範本始得偽造一節即非
      無疑義。益證共同被告乙○○有關本案係本案被告指使其
      偽造並提供「中華電信公司之股條」範本供其偽造云云，
      在未有其他積極證據佐證之前，其此部分所為片面之陳述
      ，尚非得遽以採信。
（六）又，本案被告陳稱其係以市面行情價格向共同被告乙○○
      購買偽造之「中華電信公司之股條」，合計約支付新台幣
      （下同）2,956,000元，並提出匯款資料以資佐證（見本
      院本審卷第42至51頁），再參照共同被告乙○○於本院審
      理時亦結證稱：拿中華電信股條給丁○○1份60,000元等
      語（見本院本審卷第70頁反面），是本案被告係以1份
      60,000元向共同被告乙○○購得偽造之「中華電信公司之
      股條」要無疑義。惟衡諸一般社會通念，果「中華電信公
      司之股條」係本案被告與另被告乙○○共同偽造，則本案
      被告當知該等「中華電信公司之股條」係偽造之者，應無
      任何合法價值可言，本案被告當不至以當時市面行情價格
      1份60,000元向另被告乙○○購買「中華電信公司之股條
      」；然本案被告如上述，確係以1份60,000元之市價向另
      告乙○○購買偽造之「中華電信公司之股條」，益證本案
      被告所辯其向另被告乙○○購買「中華電信公司之股條」
      時並不知該「中華電信公司之股條」係偽造之所辯，非不
      可採信。
（七）本案被告經法務部調查局實施測謊鑑定結果，雖認「(一)渠
      沒有指示乙○○偽造系案股條；(二)渠沒有叫乙○○找人頭
      設立銀行帳戶；(三)渠販賣系案股條時不知道股條是偽造的
      ；經測試均呈情緒波動之反應，研判有說謊。」此固有法
      務部調查局92年7月24日調科參字第09200247340號鑑定通
      知書（見原審卷二第152、153頁）在卷可查。惟按測謊之
      鑑驗，係就受測人對相關事項之詢答，對應其神經、呼吸
      、心跳等反應而判斷，其鑑驗結果有時亦因受測人之生理
      、心理因素而受影響，測謊鑑驗之結果既會受到受測人之
      生理、心理因素之影響，且人的行為、思想又無法量化，
      則測謊自不能如物理、化學試驗般獲得絕對之正確性，測
      謊之結果應係有其他可資信賴之積極證據存在之情形下，
      作為補強證據證明力參考之用，而非可作為判斷事實之唯
      一及絕對之憑證，合先敘明。是本案被告雖未能通過前述
      之測謊測試，然測謊鑑定有時會因受測人之生理、心理因
      素而影響其正確性，尚不得作為認定被告犯罪之直接、積
      極證據，至多僅能作為其所述內容非實之參考，然承上所
      述，公訴人所舉之證據，於法不能為本案被告有罪之證明
      ，尚難僅憑前開測謊鑑定結果，逕以推測或擬制方法，遽
      認本案被告涉有公訴人所指之犯罪行為。
六、此外復查無其他積極證據足資證明本案被告有何檢察官起訴
    書所指之犯行，是不能證明被告犯罪，爰應為其無罪之諭知
    。
七、原審就卷存證據資料，未詳予勾稽，即遽為本案被告有罪之
    認定，並予科刑，顯有未洽。被告上訴意旨，就此指摘原判
    決不當，求予撤銷改判，為有理由，應由本院將原判決關於
    被告之部分撤銷，另為被告無罪之諭知。
據上論斷，應依刑事訴訟法第369條第1項前段、第364條、第301
條第1項前段，判決如主文。
本案經檢察官王金聰到庭執行職務。
中    華    民    國    98    年    2    月    12    日
                  刑事第二十庭審判長法  官  楊貴雄
                                    法  官  高愈杰
                                    法  官  林銓正
以上正本證明與原本無異。
檢察官如不服本判決，應於收受送達後10日內向本院提出上訴書
狀，其未敘述上訴之理由者並得於提起上訴後10日內向本院補提
理由書（均須按他造當事人之人數附繕本）「切勿逕送上級法院
」。
                                    書記官  陳玲憶
中    華    民    國    98    年    2     月    16    日


司法院資訊處製作；財團法人民間司法改革基金會備份。
